【裁判字號】    94,簡上,214
【裁判日期】    950328
【裁判案由】    拆屋還地
【裁判全文】
臺灣桃園地方法院民事判決             94年度簡上字第214號
上  訴  人  乙○○
訴訟代理人  吳仲立律師
被  上訴人  甲○○
                      號
訴訟代理人  丙○○
上列當事人間請求拆屋還地事件，上訴人對於中華民國94年5 月
30日本院中壢簡易庭93年度壢簡字第666 號第一審判決提起上訴
，於95年3 月14日辯論終結，本院判決如下：
    主  文
上訴駁回。
第二審訴訟費用由上訴人負擔。
    事  實
甲、上訴人方面：
壹、聲明：
一、原判決廢棄。
二、被上訴人在第一審之訴駁回。
貳、陳述：除與原判決記載相同者，茲予引用外，補稱：
一、依民國72年2 月9 日當時有效建築法第11條第1 項之規定，
    所謂建築基地係指供建築物本身所占之地面及其所應保留之
    空地。上訴人對坐落桃園縣龍潭鄉○○○段321-567 地號土
    地（下稱系爭土地）為被上訴人所有一節並不爭執，惟系爭
    土地自始為烏樹林國民住宅建築基地範圍內，而依最高行政
    法院第55年判字第33號判例意旨可知，建築使用基地自始需
    具合法之權源，否則無法領得建築執照及使用執照。換言之
    ，若烏樹林國民住宅使用系爭土地自始無合法權源，則無法
    取得建築執照及使用執照。縱本院認兩造就系爭土地有使用
    借貸關係，但借貸之目的迄今仍未使用完畢（即至少應使用
    至建物不能使用為止），依民法第470 條之反面解釋，被上
    訴人自無權終止借貸關係並請求返還系爭土地。
二、系爭土地依桃園縣政府94年12月7 日府城國字第0940343601
    號函所示確實係烏樹林國宅基地面積，並規劃為保留地，為
    國宅公共綠地用地，不得轉為他種用途使用，已於70年2 月
    15日核定作為集中興建勞工住宅使用，嗣於同年6 月25日編
    定為特定目的事業用地。依現行建築法第11條之規定，法定
    空地非依規定不得分割，而系爭土地係做為烏樹林國民住宅
    」之建築基地（包括法定空地在內），除其中系爭房屋本身
    主要結構所佔之地面外，其餘者均為依建築法所應留設之空
    地，且均在系爭房屋建築基地之範圍內，被上訴人請求返還
    系爭土地，將使建築基地不足，顯屬違反建築基地法定空地
    之不得重覆使用之規定。換言之，系爭土既然係提供作為「
    烏樹林國民住宅」之建築基地（包括保留地或法定空地在內
    ），一但供為建築基地，其使用當受限制，而地主與建築物
    所有權人之間法律關係，就要受限於提供基地當時之使用關
    係（租賃權、借用權，或土地所有權人出具之土地使用權同
    意書）。上訴人基於該建築基地上之建物所有權人身分，使
    用該建築基地（含被上訴人主張所占用之系爭土地），自應
    受法令保護，則被上訴人之所有權業已受法令限制，不得再
    本於所有權，主張使用、收益、處分系爭土地，或請求返還
    或排除他人之干涉。
三、依民法第68條第2 項規定「主物之處分，及於從物。」且所
    謂「處分」，包括物權行為及債權行為在內。又主物從物之
    關係之於主物與從權利之關係，亦可適用。系爭土地自始同
    意提供作為烏樹林國宅建築基地，此一法定空地之使用權，
    乃足以幫助發揮烏樹林國宅及其本身主要結構所在建築基地
    合法圓滿使用之通常效用，縱使該依照建築法之規定所留設
    之法定空地（即本件系爭土地），未於前開房地過戶時一併
    辦理所有權移轉登記予各承購戶，然出賣予各承購戶，其效
    力自及於該依法所留設有助於主物即系爭房屋本身及其主要
    結構所在建築基地效用之法定空地使用權之從權利在內。再
    參照最高法院92年台上字第2775號判決意旨，上訴人本於買
    賣契約占有使用系爭土地，自屬有法律上正當權源，並非無
    權占有。被上訴人依民法第767 條請求上訴人拆屋還地，為
    無理由。
四、依當時國宅承購合約書第9 條規定，關於土地持分過戶，以
    每戶住宅建築物所使用之土地及法定空地為限，其餘如巷道
    鄰棟間隔空地及其他空地等係為各住戶公用。縱使上訴人確
    實有擅自占用公眾使用土地之情事，有異議權者當屬「烏樹
    林國民住宅」之區分所有權人，且系爭土地係應返還予全體
    住戶而非被上訴人個人，被上訴人請求上訴人應返還系爭占
    用之土地，實無理由。
五、系爭土地係分割自坐落同段321-334 地號土地，321-334 地
    號之土地則係於72年2 月26日分割自坐落同段321 地號，坐
    落同段321-392 及321-567 地號土地之原所有權人均為訴外
    人劉德興，而系爭土地上建物在72年2 月9 日建築完成，按
    地政機關辦理分割登記作業，均須派員赴實地將321-334 地
    號新經界測繪於地籍圖，足證劉德興至遲於72年2 月26日即
    已知有越界建築之情事。上訴人係於72年間完成所有權移轉
    登記，土地之所有權更係由劉德興移轉予上訴人，而雙方得
    順利完成過戶登記，足證劉德興及被上訴人對烏樹林國宅逾
    越疆界部分並無異議（實際上係劉德興同意逾越興建）。依
    民法第796 條之規定，被上訴人實無權請求拆除系爭建物，
    可見原審判決違法甚明。
參、證據：除援用原審之立證方法外，補提台灣台北地方法院94
    年度重訴字第433 號民事判決、建物登記第二類謄本、桃園
    縣政府府城國字第0940 343601 號函、桃園縣政府府地用字
    第09 40327803 號函各1 件為證。
乙、被上訴人方面：
壹、聲明：請求駁回上訴。
貳、陳述：除與原判決記載相同者，茲予引用外，補稱：
    因劉德興向被上訴人借錢，於83年8 月間將系爭土地設定抵
    押權予被上訴人，嗣後劉德興無力償還借款，遂移轉系爭土
    地所有權予被上訴人以償債。另否認劉德興早知系爭建物有
    越界建築之情事。
參、證據：援用原審之立證方法。
丙、本院依職權向桃園縣政府函詢下列事項：
一、上訴人所有坐落桃園縣龍潭鄉○○○段321-392 地號土地上
    之桃園縣龍潭鄉○○街169 巷37弄28號房屋，是否為「烏樹
    林國民住宅」之一？如是，其為國民住宅條例第2 條所定之
    何種國宅？
二、坐落桃園縣龍潭鄉○○○段321-576 地號土地（分割自321-
    334）， 其使用地類別為「特定目的事業用地」，所指為何
    ？又其是否為上開國宅之國宅用地？是否包含於上開國宅之
    基地面積？是否為上開國宅之綠地保留地？國宅住戶就上開
    32 1-567地號土地有無使用權？何以未登記為全體國宅所有
    人共有或公友有可否移轉為私（個）人所有？其移轉、使用
    有何限制？
三、坐落桃園縣龍潭鄉○○○段321-567地號土地，其移轉過程
    為何？
    理  由
一、本件被上訴人起訴主張：坐落桃園縣龍潭鄉○○○段321-56
    7 地號土地（即系爭土地）為伊所有，詎上訴人未經伊之同
    意，竟擅自無權占用其中如原判決附圖A 部分所示，面積13
    平方公尺之土地（下稱系爭占用土地），並在其上興建1 、
    2 層為加強磚造、第3 層為鋼架造之建物（下稱系爭建物）
    。雖經伊數次通知上訴人予以拆除，將該部分土地返還予被
    上訴人，均未獲置理。爰依民法第767 條有關所有物返還請
    求權、所有權妨害排除請求權之規定，請求上訴人將系爭越
    界建物拆除，將該部分面積13平方公尺之系爭占用土地返還
    被上訴人等語。
二、上訴人則以：系爭建物為其所有門牌號碼桃園縣龍潭鄉○○
    街169 巷37弄28號房屋（下稱系爭房屋）之一部分，系爭房
    屋則係72年2 月9 日建築完成之桃園縣龍潭鄉烏樹林國宅之
    其中一戶。被上訴人所有系爭土地於上開國宅興建時，係被
    納入國宅基地使用，作為該國宅之公共綠地保留地，依當時
    國宅主管機關之規定，自不得擅自轉讓與他人。且烏樹林國
    宅於興建時，起造人使用系爭土地需有合法權源，否則起造
    人如何能領得建造執照及使用執照？又縱認國宅住戶就系爭
    土地之使用為使用借貸關係，本件借用之目的尚未完畢（即
    至少應使用至建物不堪使用為止），被上訴人亦無權終止使
    用借貸關係。再者，系爭土地自始同意提供作為國宅建築基
    地，乃足以幫助發揮國宅建物及建物主要結構所在建築基地
    合法圓滿使用之通常效用，縱於國宅建物主要結構所在建築
    基地過戶時未一併辦理所有權移轉登記予各國宅承購戶，桃
    園縣政府於出賣國宅房地予各承購戶時，其效力自及於該依
    法所留設有助於國宅建物及其主要結構所在建築基地效用之
    法定空地使用權之從權利在內，亦即系爭土地所有權人即被
    上訴人與國宅建物所有權人間之法律關係，應受限於提供作
    為建築基地當時之使用關係（租賃權、借用權或系爭土地原
    所有人出具之使用同意書），是被上訴人不得再本於所有權
    而排除上訴人之使用。退萬步言，縱認其無權占有系爭土地
    ，惟依72年11月16日上訴人與桃園縣政府簽定之國宅承購合
    約書第9 條約定，系爭土地既劃歸納為供作公共綠地使用，
    即應當由國宅之區分所有權人請求將系爭土地地上物拆除返
    還予全體住戶而非被上訴人個人。且上訴人係於72年間向建
    設公司購買系爭房屋，當時建設公司告稱系爭房屋後側包括
    被上訴人所有系爭土地在內，係屬法定空地，就該部分土地
    ，上訴人雖無所有權，但有使用權，得予以利用，該建設公
    司並於系爭房屋交屋後，再於系爭房屋之後側為其加建面積
    約2 、3 坪之違章建物，作為廚房使用，是上訴人就系爭越
    界占用部分之土地自有使用權而非無權占用。復且，系爭土
    地係分割自同段321-334 地號土地，該321-334 地號土地則
    係於72年2 月26日分割自321 地號，而321-392 、321-567
    地號土地原均為訴外人劉德興所有，而系爭建物在72年2 月
    9 日建築完成，按地政機關辦理分割登記作業，均須派員赴
    實地將新經界測繪於地籍圖。申言之，系爭房屋之前手所有
    人劉德興前於系爭房屋所坐落與系爭土地相鄰之同段321-39
    2 地號土地興建上開加建部分而越界占用系爭土地時，早已
    知情，其既知情而不為反對之意思表示，且被上訴人於83年
    間即曾於系爭土地設定抵押權而為抵押權人，嗣更繼受取得
    系爭土地之所有權，依一般經驗法則推論，對於系爭土地之
    使用狀況，自應有相當了解，並願承受之，則被上訴人自不
    得再行請求被告拆屋還地。另上訴人購買系爭房屋已20餘年
    ，被上訴人卻遲至91年間才對上訴人提出拆屋還地之要求，
    且僅通知1 次即提起本件拆屋還地之訴訟，自有未當等語置
    辯。
三、被上訴人主張系爭土地為伊所有，系爭房屋包括越界占用之
    建物部分則均為上訴人所有等語，業據提出與伊所述相符之
    系爭土地登記謄本、所有權狀各乙件為證（見原審卷第5 、
    6 頁），並為上訴人所不爭執，堪信為真正。被上訴人又主
    張上訴人所有系爭房屋後側增建之系爭建物，確有越界占用
    被上訴人所有系爭土地之情形，亦為上訴人所不爭執，並經
    原法院於93年10月8 日履勘系爭土地現場，並囑託桃園縣大
    溪地政事務所就系爭房屋越界占用系爭土地之位置、面積及
    結構為測量，經該所實際施測後，製有如原判決附圖所示之
    系爭土地複丈成果圖在卷可稽（見本院卷第26-31 頁），是
    被上訴人主張上訴人所有系爭建物越界占用伊所有系爭土地
    如原判決附圖A 部分所示，面積13平方公尺之土地等語，亦
    堪信實。
四、被上訴人復主張上訴人無權占有系爭土地如原判決附圖A 部
    分所示部分搭建系爭建物，應拆除系爭建物並返還系爭占用
    土地予伊等語，則為上訴人所否認，並以前揭情詞為辯。經
    查：
  (一)上訴人雖以其於72年間向建造系爭房屋之建設公司購買系爭
    房屋時，該建設公司曾告稱系爭房屋後側包括被上訴人所有
    系爭土地在內係屬法定空地等語，故就該部分土地，上訴人
    雖無所有權，但有使用權，得予以利用，而辯稱其就系爭越
    界占用部分之土地有使用權而非無權占用。惟縱認上訴人該
    項陳述屬實，亦僅係其與該建設公司間因契約所生之債權債
    務關係，該項契約約定僅具相對效力，尚不足以拘束非為契
    約當事人之被上訴人，自不得據以對抗居於系爭土地所有人
    地位之被上訴人，資為其有權占用系爭越界部分土地之理由
    ，所辯不足為採。
  (二)次查，依證人即桃園縣龍潭鄉公所工務課長黃二田於原審94
    年5 月16日言詞辯論期日到庭結證並庭呈系爭房屋所屬烏樹
    林國宅之新建資料所示，系爭土地經標示為保留地，係作為
    該國宅之公共綠地使用，不得轉為他種用途使用（見原審卷
    第89-107頁），及桃園縣政府經本院函詢後，亦回覆稱：系
    爭土地係烏樹林國宅基地面積，且規劃為保留地，為國宅公
    共綠地用地，不得轉為他種用途使用，系爭土地類別為「特
    定目的事業用地」，係依臺灣省住宅及都市發展局70年2 月
    11日都企字第3033號函暨本府70年5 月16日七十府宅管字第
    57612 號函示，龍潭鄉○○○段321 地號土地（系爭土地由
    該地號土地分割而來）於本縣70年2 月15日公告編定前已核
    定作為集中興建勞工住宅使用，嗣經臺灣省70年6 月25日七
    十地四字第39769 號函同意本府辦理更正編定為特定目的事
    業用地等語（見本院卷第42頁），足見系爭土地確為烏樹林
    國宅之基地，並規劃為保留地，作為該國宅之公共綠地用地
    使用無訛。
  (三)按本法所稱建築基地，為供建築物本身所占之地面及其所應
    留設之法定空地。應留設之法定空地，非依規定不得分割、
    移轉，並不得重複使用。建築法第11條第1 項、第3 項前段
    定有明文。又本法所稱建築基地，為一宗土地，供建築物本
    身所占之地面及其所應保留之空地。則為同法條第1 項於73
    年11月7 日修正前即系爭房屋建築完前時有效原條文之規定
    ，是系爭土地既規劃為烏樹林國宅保留地，且不得為他種用
    途使用，參照上開建築法第11條修正前、後之條文以觀，即
    屬現行建築法第11條所稱之法定空地無訛。因此，建築物所
    有人使用建築物所占之地面及依法應留設之法定空地之權源
    ，均應依前開土地提供作為建築基地時之使用關係定之。查
    系爭土地為烏樹林國宅興建時依法應留設之保留地，為該國
    宅公共綠地用地已如前述，自屬烏樹林國宅之建築基地之一
    部分，則國宅建築物所有人依前開臺灣省政府函文內容，依
    法有權使用系爭土地為「國宅公共綠地用地」，至為顯然，
    且於此使用關係成立期間，系爭土地所有人基於系爭土地所
    有權之使用權能應受限制。又查，被上訴人係自前手劉德興
    受讓系爭土地，且系爭土地位在烏樹林國宅內，且被上訴人
    受讓系爭土地時，土地登記謄本使用類別業已註記有「特定
    目的事業用地」等情，為被上訴人所不爭執，復有土地登記
    謄本為證，是被上訴人於受讓系爭土地時，即已明知或可得
    而知系爭土地係提供作為國宅公共綠地使用，為維持法律秩
    序之安定性，應認系爭土地原所有人與國宅建築物所有人間
    就系爭土地之使用關係，於系爭土地讓與被上訴人後，對於
    被上訴人仍繼續存在，亦即被上訴人應繼續容忍系爭土地提
    供為國宅公共綠地使用。然查，上訴人既於原審自認該建設
    公司係於系爭房屋交屋後，始於系爭房屋後側違章加建約2
    、3 坪面積之建物，並作廚房使用（見原審卷第92、18頁）
    ，而非供該國宅公共綠地使用，則上訴人不僅違反上開法定
    空地不得重複使用之規定，且顯然並非基於被上訴人與該國
    宅所有人間就系爭土地之前開「國宅公共綠地使用關係」使
    用系爭土地，上訴人使用系爭土地即非有合法使用權源，因
    而，上訴人不論係以系爭土地為烏樹林國宅之法定空地；抑
    或其就系爭土地有使用借貸關係；抑或依提供作為建築基地
    當時之使用關係（租賃權、借用權或系爭土地原所有人出具
    之使用同意書）；抑或依民法關於主物、從物之效力規定，
    其既為住戶，即有合法使用權源，被上訴人之所有權即受限
    制云云，均因上訴人係違反系爭土地之原使用目的而為使用
    ，而無可採，故被上訴人主張上訴人為無權占有等語，為可
    採信。
  (四)關於上訴人另辯稱：依72年11月16日上訴人與桃園縣政府簽
    訂之國宅承購合約書第9 條約定，系爭土地既劃歸納為供作
    公共綠地使用，即應當由國宅之區分所有權人請求將系爭土
    地地上物拆除返還予全體住戶而非被上訴人個人等語。經查
    ，依上訴人所稱該合約書第9 條之記載：「乙方承購住宅其
    土地持分過戶，以每戶住宅建築物所使用之土地及法定空地
    為限，其餘如巷道鄰棟間隔空地及其他空地等係為各住戶公
    用，其地價攤入國宅售價內，由承購住宅戶分擔，並一律登
    記為公有供公共使用」等語（見原審卷第85頁），可知如屬
    該買賣合約之買賣標的，而為國宅承購戶分擔其地價者，即
    令為法定空地，亦應登記為全體住戶公有供公共使用之土地
    。系爭土地雖屬烏樹林國宅之保留地（法定空地），業如前
    述，惟就系爭土地何以得移轉於被上訴人所有乙節，經本院
    向桃園縣大溪地政事務所函查結果，該所函復稱：系爭土地
    係於92年間自同段321-334 地號土地分割而來，而該321-33
    4 地號土地則係於72年間自同段321 地號土地分割之子地號
    ，系爭土地與原分割之母筆地號皆無國宅用地之註記等情，
    有該所94年11月28日溪地登字第0940009523號函附卷可參（
    見本院卷第44-51 頁），是系爭土地既未被登記為烏樹林國
    宅住戶公有土地，堪認系爭土地並非上開合約書之買賣標的
    ，再系爭土地之所有權人即被上訴人又非上開合約書之契約
    當事人，則該合約書之約定自亦不足以約束被上訴人，因此
    ，上訴人以上開合約書第9 條之約定，辯稱僅全體住戶有請
    求其拆屋還地之權利，被上訴人則無此權利云云，亦無可採
    。又依證人黃二田所呈前揭資料所示，系爭土地僅因作為前
    開國宅之公共綠地而不得作為其他用途使用，惟並未限制其
    所有權之移轉，上訴人辯稱系爭土地之所有權不得擅自轉讓
    云云，自與前揭資料不符，上訴人又未舉證以實其說，所辯
    自屬無據，不足以排除被上訴人就系爭土地之所有權。
  (五)上訴人雖又辯稱系爭房屋之前手所有人劉德興前於系爭房屋
    所坐落與系爭土地相鄰之同段321-392 地號興建上開加建部
    分而越界占用系爭土地時，被上訴人曾知情而不為反對之意
    思表示，惟為被上訴人所否認，上訴人既未舉證以實其說，
    所辯自不足採。至於上訴人另辯稱被上訴人於83年間即曾於
    系爭土地設定抵押權而為抵押權人，嗣更繼受取得系爭土地
    之所有權，依一般經驗法則，對系爭土地之使用情形應有一
    定之了解，並願承受其權利義務，則被上訴人自不得再行請
    求上訴人拆屋還地云云，惟仍未就被上訴人已明知上開越界
    情形舉證證明之，且土地抵押權人僅為土地之擔保物權人，
    非必實際占用其設定抵押權之土地，且依一般交易情形，並
    以未實際占用其擔保土地為常見，是上訴人以該詞置辯，自
    無可取。上訴人於提起本件上訴後，復以系爭建物在72年2
    月9 日建築完成，而系爭土地係分割自同段321-334 地號土
    地，該321-334 地號土地則係於72年2 月26日分割自321 地
    號，而321-392 、321-567 地號原均屬劉德興所有，依地政
    機關辦理分割登記作業之程序，劉德興早知上開越界建築之
    情等語抗辯稱依民法第796 條之規定，被上訴人不得請求拆
    除。惟查，依被上訴人於原審辯稱：「…其前手劉德興於73
    年逾越疆界當時…」等語（見原審卷第70頁），可知本件越
    界建築之事實，應發生於系爭土地72年辦理分割作業後，故
    地政機關於烏樹林國宅建物興建完成就所在基地辦理分割作
    業時，上訴人就系爭土地上如原判決附圖A 部分所示之增建
    物應未興建，則上訴人抗辯其所有系爭建物於72年興建完成
    ，地政機關辦理建物之基地分割作業時，系爭土地之前手劉
    德興即知有越界情事云云，顯非可採。再者，上訴人就其抗
    辯系爭土地之前手劉德興同意或明知其越界建築而無異議乙
    情，始終未能舉證以實其說，則上訴人此部分所辯，亦無可
    採。
五、再按，所有人對於無權占有或侵奪其所有物者，得請求返還
    之。對於妨害其所有權者，得請求除去之。民法第767 條定
    有明文。且已登記不動產所有人之回復請求權及除去妨害請
    求權，均無民法第125 條消滅時效規定之適用，業經司法院
    大法官會議著有釋字第107 號、第164 號解釋，可資參照。
    查上訴人就其占用系爭土地以興建系爭建物，既未能提出合
    法權源，則被上訴人提起本件訴訟，請求上訴人拆屋還地，
    自屬有據。又被上訴人所有系爭土地係經主管地政機關予以
    登記之土地，此有系爭土地之登記謄本在卷可參。是縱認本
    件上訴人辯稱其購買系爭房屋已20餘年，被上訴人卻至91年
    間才對其提出拆屋還地之要求屬實，依上引法文解釋所示意
    旨，仍不得據為上訴人拒絕拆除系爭越界建物並返還系爭土
    地予被上訴人之依據。
六、綜上所述，本件被上訴人主張上訴人占有使用系爭土地如原
    判決附圖A 部分所示部分擴建地上物，無法律上正當權源，
    為可採信。從而，被上訴人依民法第767 條之規定，請求上
    訴人將系爭土地如原判決附圖A 部分所示之地上物拆除，並
    將該部分之土地返還被上訴人，為有理由，應予准許。原審
    為上訴人敗訴之判決，於法並無不合。上訴意旨指摘原判決
    不當，求予廢棄改判，為無理由，應予駁回。
七、本件判決之基礎已臻明確，兩造其餘之攻擊防禦方法及舉證
    ，核與判決無影響，毋庸一一論述，併此敘明。
八、據上論結，本件上訴為無理由，依民事訴訟法第436 條之1
    第3項 、第449 條第1 項、第78條，判決如主文。
中    華    民    國    95    年    3     月    28    日
                  民事第二庭審判長法  官  劉克聖
                                  法  官  石有為
                                  法  官  范明達
上列正本證明與原本無異
不得上訴
中    華    民    國    95    年    3     月    30    日
                                  書記官  李燕枝


司法院資訊處製作；財團法人民間司法改革基金會備份。
